臺灣高雄地方法院刑事判決　　　　　　　96年度訴字第4464號
公　訴　人　臺灣高雄地方法院檢察署檢察官
被　　　告　甲○○
上列被告因毒品危害防制條例案件，經檢察官提起公訴（96年度
毒偵字第8542號），本院判決如下：
    主  文
本件免訴。
    理  由
一、公訴意旨略以：被告甲○○前因施用第一級、第二級毒品案
    件，經臺灣高雄地方法院92年度毒聲字第999 號裁定送觀察
    、勒戒，認無繼續施用毒品之傾向，於92年7 月2 日執行完
    畢釋放後，由本署檢察官於同月3 日以92年度毒偵字第3800
    號處分不起訴確定。又於93年5 月11日上午8 時許起回溯24
    小時內之某時，在不詳地點施用第二級毒品安非他命1 次，
    經本署檢察官以93年度核退毒偵字第131 號聲請簡易判決處
    刑，經台灣高雄地方法院以93年度簡字第3224號判處有期徒
    刑6 月確定。復分別基於施用第一級毒品海洛因及第二級毒
    品甲基安非他命之概括犯意，自93年9 月間某日時起至同年
    11月5 日下午2 時15分回溯24小時內某時許止，連續在伊高
    雄縣美濃鎮○○里○○路○段6 巷11號住處及高雄縣市其餘
    不詳某處，施用第一級毒品海洛因多次；另於93年9 月間某
    日時起至同年11月5 日下午215 分回溯24小時內某時許止，
    連續在伊上址住處及高雄縣市其餘不詳某處，施用第二級毒
    品甲基安非他命多次，經本署檢察官以93年度毒偵字第291
    號、第292 號提起公訴，由台灣高雄地方法院以93年度訴字
    第3141號各判處有期徒刑4 月及8 月，定應執行刑11月確定
    。竟仍不知悔改，於前開觀察、勒戒完畢釋放後5 年內，基
    於施用第一、二級毒品之犯意，於96年6 月30日晚間9 時40
    分許起回溯24小時內之某時 (不含公權力拘束期間)， 在高
    雄縣美濃鎮○○里○○路○段6 巷11號之住處廁所內，施用
    第一級毒品海洛因及第二級毒品甲基安非他命各1 次。嗣為
    警於96年6 月30日晚間8 時30分許，在高雄縣六龜鄉○○村
    ○○路9 號之3 查獲，並扣得第一級毒品海洛因1 包（毛重
    0.37公克）、第二級毒品安非他命1 包（毛重1.46公克）、
    吸食器1 只。因認被告涉毒品危害防制條例第10條第1 項、
    第二項之施用第一級、第二級毒品罪嫌等語。
二、按案件曾經判決確定者，應為免訴之判決，此項原則關於實
    質上一罪或裁判上一罪，均有其適用。又按，刑事法若干犯
    罪行為態樣，本質上即具有反覆、延續實行之特質，則行為
    人若基於單一犯意，在密切接近之一定時、地，持續實行之
    多次該等犯罪行為，而依社會通念，於客觀上認為符合一個
    反覆、延續性之行為概念者，於刑法評價上，即應僅成立一
    罪，學理上所稱「集合犯」即屬之。另判斷何種構成要件行
    為，可認符合上述概念，首先固應藉助文義解釋，惟當法條
    文義有所不明時，則須探究該犯罪處罰規範之目的為解釋，
    並參酌一般犯罪典型之實施型態予以綜合判斷。又並非所有
    構成要件之行為具有反覆實施之特質，即當然成立集合犯，
    而得評價為一罪，仍須行為人係基於單一犯意，在密切接近
    之一定時、地，持續實行之多次犯罪行為，侵害同一法益，
    而依社會客觀通念，認為符合一個反覆、延續性之行為概念
    ，始得評價為一罪。因此，行為人之數次犯罪行為，在主觀
    上如係分別起意，或客觀上非係利用同一機會為之，在評價
    上即應成立數罪。由於毒品具有成癮性、濫用性（毒品危害
    防制條例第2 條第1 項參照），施用者一經上癮，即難戒斷
    ，在其主觀依賴毒品之心理下，須持續、密接施用毒品以解
    癮，再犯率高，否則難以承受毒癮發作之痛苦，是施用毒品
    行為，本質上具有反覆實施之行為特性，得成立「集合犯」
    甚明。
三、次按，最高法院96年8 月21日第9 次會議討論第五號法律問
    題內容：行為人於一段時日內反覆多次施用第一級毒品海洛
    因或第二級毒品安非他命之行為，在民國九十五年七月一日
    前之刑法尚未刪除第五十六條連續犯之規定前，司法實務上
    大抵視為連續犯而依連續犯之規定論處。刑法修正公布刪除
    第五十六條連續犯之規定，於九十五年七月一日施行後，原
    依連續犯論以一罪者，究採一罪一罰，予以分論併罰？抑依
    接續犯、集合犯而論以一罪？設某甲基於施用毒品之犯意，
    於一段時日內反覆多次施用第一級毒品海洛因或第二級毒品
    安非他命，其施用行為跨越九十五年七月一日修正刑法施行
    之前及後，究應如何論罪？經決議：依刑法第五十六條修正
    理由之說明，謂「對繼續犯同一罪名之罪者，均適用連續犯
    之規定論處，不無鼓勵犯罪之嫌，亦使國家刑罰權之行使發
    生不合理之現象。」「基於連續犯原為數罪之本質及刑罰公
    平原則之考量，爰刪除有關連續犯之規定」等語，即係將本
    應各自獨立評價之數罪，回歸本來就應賦予複數法律效果之
    原貌。因此，就刑法修正施行後多次施用毒品之犯行，採一
    罪一罰，始符合立法本旨。本則法律問題，某甲於刑法修正
    施行前連續施用毒品部分，應依刑法第二條第一項之規定，
    適用修正前連續犯之規定論以一罪；刑法修正施行後之多次
    施用犯行，除符合接續犯之要件外，則應一罪一罰，再就刑
    法修正施行後之數罪，與修正前依連續犯規定所論之一罪，
    數罪併罰，合併定其應執行之刑。惟按：(一)新修正刑法刪除
    第56條連續犯規定之修法理由謂：1.按連續犯在本質上究為
    一罪或數罪，學說上迭有爭議，一般均認為連續犯在本質上
    應屬數罪，僅係基於訴訟經濟或責任吸收則之考量，而論以
    一罪，故本法承認連續犯之概念，並規定得加重其刑至二分
    之一。然本法規定連續犯以來，實務上之見解對於本條「同
    一罪名」之認定過寬，所謂「概括犯意」，經常可連綿數年
    之久，且在採證上多趨於寬鬆，每每在起訴之後，最後事實
    審判決之前，對繼續犯同一罪名之罪者，均適用連續犯之規
    定論處，不無鼓勵犯罪之嫌，亦使國家刑罰權之行使發生不
    合理之現象。因此，基於連續犯原為數罪之本質及刑罰公平
    原則之考量，其修正既難以週延，爰刪除本條有關連續犯之
    規定。2.從立法例而言，連續犯係大陸法系之產物，英美刑
    法並不承認連續犯之概念，德國刑法自一八七一年以後，日
    本自昭和二十二年 (民國三十六年)以 後，均將連續犯之規
    定予以刪除，其餘大陸法系國家如瑞士、奧地利、法國等均
    無連續犯之明文，惟在實務上則視具體情形，或認係一罪，
    或認係數罪併罰。故有必要刪除上開外國立法例，刪除有關
    連續犯之規定。3.至連續犯之規定廢除後，對於部分習慣犯
    ，例如竊盜、吸毒等犯罪，是否會因適用數罪併罰而使刑罰
    過重產生不合理之現象一節，在實務運用上應可參考德、日
    等國之經驗，委由學界及實務以補充解釋之方式，發展接續
    犯之概念，對於合乎「接續犯」或「包括一罪」之情形，認
    為構成單一之犯罪，以限縮數罪併罰之範圍，用以解決上述
    問題。故前揭決議援引刪除刑法連續犯規定之部分理由「對
    繼續犯同一罪名之罪者，均適用連續犯之規定論處，不無鼓
    勵犯罪之嫌，亦使國家刑罰權之行使發生不合理之現象。」
    「基於連續犯原為數罪之本質及刑罰公平原則之考量，爰刪
    除有關連續犯之規定」等語，而未通盤考量上述3.所稱：「
    至連續犯之規定廢除後，對於部分習慣犯，例如竊盜、吸毒
    等犯罪，是否會因適用數罪併罰而使刑罰過重，產生不合理
    之現象一節，在實務運用上應可參考德、日等國之經驗，委
    由學界及實務以補充解釋之方式，發展接續犯之概念，對於
    合乎「接續犯」或「包括一罪」之情形，認為構成單一之犯
    罪，以限縮數罪併罰之範圍，用以解決上述問題。」之修法
    理由，尚有未恰。(二)毒品危害防制條例所謂之毒品係指具有
    成癮性、濫用性及對社會危害性之麻醉藥品與其製品及影響
    精神物質與其製品，毒品危害防制條例第2 條定有明文，而
    海洛因、甲基安非他命分屬毒品危害防制條例第2 條第2 項
    第1 款、第2 款所規定之第一級、第二級毒品。是同條例第
    10 條 第1 項、第2 項之施用第一級、第二級毒品罪，其構
    成要件上，本即預定有複數之同種施用毒品行為反覆實施，
    該罪性質上屬多數行為之集合犯，法律上擬制為一罪，即學
    理上所稱之實質上一罪 (包括一罪)。 (三)毒品危害防制條例
    第1條 規定「為防制毒品危害，維護國民身心健康，制定本
    條例。」是該條例所保護之法益為施用毒品者之身心健康甚
    明。是以，施用毒品者所直接侵害之法益係其個人本身之身
    心健康，並未直接侵害他人之法益或社會、國家法益，與傳
    統之犯罪形態不同，苟以施用毒品之次數計算犯罪之次數，
    而科以刑罰，實屬過苛，有違罪責比例原則。(四)縱認施用毒
    品本身具有成癮性、濫用性之性質，而毒品危害防制條例第
    10 條 第1 項、第2 項所規定之構成要件上，本即預定有複
    數之同種施用毒品行為反覆實施，該罪性質上屬多數行為之
    集合犯，應評價為一罪。惟苟依具體個案情況，依社會通念
    ，認施用毒品者係另行起意而再度施用毒品，自不得再評價
    為集合犯之部分行為，而應回歸數罪之本質，亦無使國家刑
    罰權之行使發生不合理之現象之結果。(五)綜上所述，上開最
    高法院決議之內容，除漠視施用毒品本身具有成癮性、濫用
    性之性質外，亦造成施用毒品之行為與其所受之罪責顯不相
    當之結果，顯有未恰，本院自應本於法律確信而為判斷，附
    此敘明。
四、查被告甲○○前基於施用第一級毒品之犯意，自96年5 月起
    至同年5 月24日凌晨1 時許止，每日均在高雄縣內門鄉三平
    村二埔24號及同縣旗山鎮等處，以將海洛因摻水後注入針筒
    注射之方式，施用第一級毒品海洛因。又另基於施用第二級
    毒品甲基安非他命之犯意，自96年5 月起至同年5 月24日上
    午10時許，在前揭處所，每日以將甲基安非他命放入玻璃球
    內燃燒吸食之方式，施用第二級毒品甲基安非他命之犯行，
    經警於96年5 月24日上午6 時5 分許，在高雄縣旗山鎮○○
    街2 巷3 號B3室查獲，業據本院於96年9 月21日以96年度訴
    字第3225號判決分別判處有期徒刑10月、8 月，定應執行有
    期徒刑1 年4 月，於同年11月1 日確定，此有上開判決1 份
    及臺灣高等法院被告前案紀錄表各1 份在卷可稽。而被告於
    前揭案件偵查、審理期間，仍陸續於96年6 月30日晚間9 時
    40分許回溯24小時內之某時 (不含公權力拘束期間，即本件
    )、96 年7 月30日上午10時許、96年7 月30日14時10分許回
    溯24小時內之某時、96年8 月8 日2 時許、96年8 月8 日19
    時40分許回溯24小時內之某時，多次施用第一、二級毒品海
    洛因、甲基安非他命，此有臺灣高雄地方法院檢察署檢察官
    96年度毒偵字第6929、7752號起訴書1 份在卷可按。本院審
    酌施用毒品具有成癮性、濫用性之特性，且被告於96年7 月
    1 日內勤檢察官偵查中自承其每天施用甲基安非他命3 次，
    海洛因2 次 (見96年度毒偵字第6268號卷第5 、6 頁)， 本
    件施用毒品之時間 (即96年6 月30日晚間9 時40分許起回溯
    24小時內之某時，不含公權力拘束期間)距 離前揭確定判決
    所認定之最後一次施用毒品之時間 (即96年5 月24日凌晨1
    時許)， 亦僅相距約1 個月餘。衡諸常情，苟被告確於96
    年5 月24日凌晨1 時許施用毒品，於96年5 月24日上午6 時
    5 分許為警查獲之後，有意戒斷施用毒品之惡習，怎可能僅
    於事隔1 個月之後再多次施用第一、二級毒品海洛因、甲基
    安非他命？而分別於96年6 月30日晚間8 時30分許 (本件)
    、96年7 月30日12時35分許、96年8 月8 日13時許 (96年度
    毒偵字第6929、7752號)為 警查獲？故本院認被告顯係在施
    用毒品難以戒斷之下，因毒癮難耐，受毒品控制，而自96年
    5 月間某日某時起至96年8 月8 日19時40分許回溯24小時內
    之某時止，多次施用海洛因、甲基安非他命，且上開犯行屬
    「集合犯」之實質上一罪關係，應堪認定。是本件被告所涉
    於96年6 月30日為警採尿前回溯24小時內某時 (不含為警查
    獲至採尿期間)， 施用海洛因及甲基安非他命各1 次之犯行
    ，既與本院96年度訴字第3225號判決確定之犯罪事實具有「
    集合犯」之實質上一罪關係，且於上開判決宣示日之前所為
    ，應為前揭判決確定效力所及。揆諸首揭說明，爰不經言詞
    辯論，逕諭知免訴之判決。
五、據上論斷，應依刑事訴訟法第303 條第1 款、第307 條，判
    決如主文。
中　　華　　民　　國　　96　　年　　10　　月　　31　　日
                  刑事第九庭 審判長法　官  張世賢
                                   法　官  黃紀錄
                                   法　官  陳建和
以上正本證明與原本無異。
如不服本判決應於收受本判決後10日內向本院提出上訴書狀，並
應敘述具體理由，如未敘述上訴理由者，應於上訴期間屆滿後20
日內補提理由書狀於本院（均須按他造當事人之人數附繕本）「
切勿逕送上級法院」。
中　　華　　民　　國　　96　　年　　10　　月　　31　　日
                                   書記官  林姵妤
